【裁判字號】    95,上易,85
【裁判日期】    950808
【裁判案由】    債務人異議之訴
【裁判全文】
臺灣高等法院民事判決                  95年度上易字第85號
上  訴  人  甲○○
被 上 訴人  丙○○
上列當事人間債務人異議之訴事件，上訴人對於中華民國94年
10月19日臺灣基隆地方法院93年度訴字第585號第一審判決提起
上訴，本院於95年7月25日言詞辯論終結，判決如下：
    主  文
原判決關於駁回上訴人後開第二項之訴部分，及訴訟費用之裁判
廢棄。
確認被上訴人對於上訴人之消費借貸債權於超過新台幣柒拾貳萬
元及自民國九十一年六月十六日起至清償日止按週年利率百分之
五計算之違約金部分不存在。
其餘上訴駁回。
第一、二審訴訟費用由被上訴人負擔四分之一，餘由上訴人負擔
。
    事實及理由
一、上訴人起訴主張：伊與被上訴人素不相識，亦未曾見過訴外
    人即代書劉虹逸（原名乙○○），未曾向被上訴人借款75萬
    元，伊所有坐落基隆市○○區○○段217地號土地應有部分1
    萬分之345及其上第1692建號門牌編號基隆市○○路180巷29
    號房屋之資料均由伊弟趙懷壁保管，其上抵押權之設定登記
    ，係伊弟趙懷壁擅將資料交由代書劉虹逸辦理抵押而向被上
    訴人借款。其弟趙懷壁已死亡，其雖願承擔其弟對被上訴人
    之債務，但其弟借款時，被上訴人已預扣二個月利息3萬元
    ，實際上只交付72萬元，且被上訴人於另件本院91年度上易
    字第523號91年7月15日審理時已自認本金還了30多萬元，因
    其未明說確切之金額，應以「35萬元」計算，故本件借款應
    僅餘37萬元。又依動產抵押權設定契約書之約定利息為「無
    」，違約金約定為「每日萬元新台幣壹拾元」，相當於年利
    率36.5％，高於法定最高利率，實屬過高，以被上訴人所自
    陳之9萬元與未清償之餘額37萬元比例折算，被上訴人全部
    可主張之違約金應僅為44,400元。況本件約定清償期為86
    年3月12日，則迄至91年3月13日被上訴人之違約金債權，依
    民法第126條規定，已罹於時效消滅。另本件與原法院90年
    度訴字第430號塗銷抵押權登記事件之訴訟標的不同，非該
    案既判力效力所及，上開確定判決理由僅就伊有無向被上訴
    人借款之事實為認定，就上訴人是否已「一部清償」之事實
    ，則未予論斷，故就該部分並爭點效之適用等情，求為判決
    確認上訴人對被上訴人之消費借貸75萬元及其違約金之債權
    不存在。
二、被上訴人則以：兩造間有無借貸關係為前案之重要爭執，前
    確定判決已認定被上訴人對上訴人有75萬元之借款債權存在
    ，上訴人不可再為相反之主張，其起訴欠缺權利保護要件，
    非有即受確認判決之法律上利益。又上訴人並無清償30多萬
    元借款之事實，被上訴人於前案雖稱「本金還了30多萬元，
    其餘部分尚未還清，我先生詹進旺較清楚，請他說明」，詹
    進旺隨即更正稱：「事實上根本都沒有還」，顯見被上訴人
    當時之陳述有所附加及限制，且已即時更正，而上訴人訴訟
    代理人在場並無異議，上訴人於本件主張被上訴人曾在前案
    自認已清償本金30萬元，並無可取。又本件兩造關於違約金
    「每日每萬元新台幣壹拾元」，係違約金之計算標準，並非
    指違約金應每日給付一次，無民法第126條短期消滅時效之
    適用。且被上訴人於拍賣抵押物強制執行程序，所能優先受
    償者僅以設定登記84 萬元為限，超過部分非抵押債權效力
    所及，清償期86年3月12日迄今已8年，被上訴人就違約金部
    分僅能優先受償9萬元，平均每年僅得11250元，約為年利率
    1.5%，並無過高等語，資為抗辯。
三、原法院判決駁回上訴人之訴，上訴人不服提起上訴，其上訴
    聲明為：(一)原判決關於駁回後開第二項部分廢棄。(二)確認被
    上訴人對上訴人之消費借貸75萬元中之35萬元部分及該部分
    違約金之債權不存在。(三)違約金過高請求酌減。(四)第一、二
    審訴訟費用由被上訴人負擔。被上訴人答辯聲明為：(一)上訴
    駁回。(二)第二審訴訟費用由上訴人負擔。
四、按確認之訴，非原告有即受確認判決之法律上利益者，不得
    提起之。民事訴訟法第247條定有明文。又所謂即受確認判
    決之法律上利益，係指該法律關係之存否不明確，致原告在
    私法上之地位有受侵害之危險，而此項危險得以對於被告之
    確認判決除去之者而言（最高法院42年台上字第1031號判例
    意旨照）。本件上訴人主張其就75萬元借款已清償其中35
    萬元，然為被上訴人所否認，上訴人主觀上認其法律上之地
    位有不安之狀態存在，且此種不安之狀態，能以確認判決將
    之除去者，則其提起本件訴訟難謂無即受確認判決之法律上
    利益。又上訴人前雖曾以其未曾向被上訴人借款，上開抵押
    權設定登記，為訴外人乙○○未經其同意所為，訴請塗銷，
    經原法院90年度訴字第430號、本院91年度上易字第523號判
    決駁回確定。惟上開案件法院僅係就抵押權設定登記是否無
    效為認定，就借款人是否已為部分清償乙節並未審酌，被上
    訴人以此抗辯上訴人無即受確認判決之法律上利益，應非可
    取。
五、上訴人起訴主張伊所有坐落基隆市○○區○○段217號地土
    地應有部分1萬分之345及其上第1692建號門牌編號基隆市○
    ○路180巷29號房屋，經被上訴人於85年9月16日設定權利價
    值新台幣84萬元之抵押權，存續期間自85年9月13 日起至86
    年3月12日止之事實，業據其提出土地及建物登記簿謄本影
    本在卷可稽（見原審卷第16至20頁），並為被上訴人所不爭
    ，自堪信為真實。至上訴人主張上開抵押權係其弟趙懷壁擅
    將資料交由代書劉虹逸辦理抵押並向被上訴人借款，其弟趙
    懷壁已死亡，其雖願承擔其弟其弟對被上訴人之債務，但其
    弟借款時，被上訴人已預扣二個月利息3萬元，實際上只交
    付72萬元，且被上訴人於另件本院91年度上易字第523號91
    年7月15日審理時已自認本金還了30多萬元，因其未明說確
    切之金額，應以「35萬元」計算，並予扣除。又抵押權設定
    契約書約定之違約金過高，應予酌減，則為被上訴人所否認
    ，並以前開情詞置辯。是本件兩造之爭點厥為：(一)上訴人以
    系爭不動產向被上訴人抵押借款之金額？已否部分清償？
    (二)被上訴人之違約金債權是否已罹於時效消滅？(三)約定違約
    金是否過高？經查：
（一）按債權人除前條限定之利息外，不得以折扣或其他方法，
      巧取利益，民法第206條定有明文。又按金錢借貸契約係
      屬要物契約，故利息先扣之金錢借貸，其貸與之本金額應
      以利息預扣後實際交付借用人之金額為準，該預扣利息部
      分，既未實際交付借用人，自不成立金錢借貸（最高法院
      87年台上字第1682號判決意旨參照）。本件上訴人主張借
      款時，被上訴人已預扣二個月利息3萬元，實際僅交付72
      萬元之事實，核與證人劉虹逸所證「交給上訴人現金72
      萬元，上訴人是借75萬元，3萬元我先扣利息」等語相符
      （見本院卷第48頁），堪信為真實，則揆諸上開說明，預
      扣利息3萬元部分，自不成立金錢借貨關係，上訴人主張
      實際之借貸金額應僅為72萬元，應為可取。
（二）又上訴人主張被上訴人於另件本院91年度上易字第523號
      91 年7月15日審理時已自認本金還了30多萬元，因其未明
      說確切之金額，應以「35萬元」計算並於借款金額中扣除
      云云，惟為被上訴人所否認，而查被上訴人固曾於另件本
      院91年度上易字第535號塗銷抵押權登記事件91年7月15日
      準備程序中陳稱「本金還了30多萬元，其餘部分尚未還清
      ，我先生詹進旺較清楚，請他說明」，惟詹進旺隨即更正
      稱：「事實上根本都沒有還」（見原審卷第16頁），被上
      訴人既稱其配偶詹進旺最清楚，請其說明，就其自認已有
      附加，詹進旺並即時為更正上訴人說詞之陳述，且嗣於該
      案91年9月16日準備程序中再度證稱稱除利息以外，並無
      返還本金（見原審卷第36頁），應尚難認被上訴人已為自
      認。而證人劉虹逸於本院亦到庭證稱，上訴人及其弟並沒
      有還過本金，到了86年10月間最後一次收取利息時，還是
      以本金75萬元計收利息（見本院卷第49頁），核與證人詹
      進旺所述相符，上訴人既未能舉證證明已清償部分本金35
      萬元之事實，其主張被上訴人已自認本金還了30多萬元，
      因其未說明確切之金額，應以「35萬元」計算並於借款金
      額中扣除云云，應非可取。
（三）被上訴人之違約金債權是否已罹於時效消滅？
  １、上訴人主張本件約定清償期為86年3月12日，迄至91年3月
      13日被上訴人之違約金債權，已罹於5年之時效消滅云云
      。查兩造約定違約金以每日每萬元10元計算，是其違約金
      係於上訴人逾期未為清償時起至上訴人清償之日止，逐日
      發生，則其請求權時效自亦應逐日開始起算，而非全部之
      違約金請求權均自清償期86年3月12日之翌日起算，上訴
      人以本件借款債權未為清償已逾清償期5年，主張被上訴
      人之違約金債權已全部罹於時效，固非可取。
  ２、惟按利息、紅利、租金、贍養費、退職金及其他一年或不
      及一年之定期給付債權，其各期給付請求權，因五年間不
      行使而消滅，民法第126條定有明文。又按遲延利息之請
      求權，因五年間不行使而消滅，金錢債務之債務人給付遲
      延所應付之違約金，係按一定利率及遲延日數計算者，名
      稱雖與遲延利息有異，然實質上仍為賠償債權人因遲延所
      受損害，債權人應同樣按時收取，不因其名稱有異而謂其
      時效之計算應有不同（最高法院70年台上字第3511號判決
      意旨參照）。違約金既係本金債務遲延後依一定比例按日
      計算，定期發生之債務，亦屬民法第126條所定之「其他
      一年或不及一年之定期給付債權」，則上訴人就已逾五年
      請求權時效之違約金部分為時效之抗辯，即無不合。
  ３、查本件被上訴人雖曾於93年11月11日聲請原法院拍賣上訴
      人所有之抵押物抵償，惟因未提出債權證明文件，嗣於94
      年3月30日經原法院駁回其聲請，業經本院調取原法院93
      年執字第8079號卷查閱無訛，被上訴人未於原法院駁回其
      聲請6個月起訴，依民法第130條規定，其時效視為不中斷
      。被上訴人嗣於本院95年6月15日準備程序中始主張並請
      求上訴人共應償還其150萬元（見本院卷第47頁），則由
      此回溯5年，被上訴人於91年6月16日前之違約金請求權應
      已罹於時效而消滅。
（四）約定之違約金是否過高？
  １、查本件抵押權設定契約書約定債務清償日為86年3月12日
      ，債務人未依約清償借款時，自逾期之日起以每萬元每日
      加收10元之違約金，有抵押權設定契約書影本在卷可稽（
      見本院卷第76頁）。被上訴人被上訴人主張上訴人未為清
      償，依約應給付違約金，固非無據。
  ２、惟按約定之違約金過高者，法院得減至相當之數額，民法
      第252條定有明文。至於是否相當，則須依一般客觀事實
      ，社會經濟狀況及當事人所受損害情形，以為斟酌之標準
      （79年台上字第1915號判例參照）；又約定之違約金苟有
      過高情事，法院即得依此規定核減至相當之數額，並無應
      待至債權人請求給付後始得核減之限制。此項核減，法院
      得以職權為之，亦得由債務人訴請法院核減（79年台上字
      第1612號判例參照）。查本件依抵押權設定契約書之約定
      ，違約金以每萬元每日10元計算，相當於年息百分之三十
      六．五，遠高於法定最高利率，且抵押權設定契約書上雖
      約定利息為「無」，惟實際上被上訴人於交付借款時，已
      預扣二個月3萬元之利息，已如前述，借貸雙方顯未確實
      依抵押權設定契約書上之約定履行，則兩造是否確有以抵
      押權設定契約書上違約金之記載，作為借款契約內容之合
      意已非無疑，縱有合意，亦似亦已將利息併入每萬元每日
      10元之違約金中計算。證人劉虹逸亦證稱被上訴人為了規
      避稅金，所以在抵押權設定契約書上未約定利息，其實是
      將利息灌在違約金內等語（見本院卷第49頁），則被上訴
      人主張以每萬元每日10元，即年息百分之三十六．五計算
      違約金，顯屬過高，應予酌減。本院審酌被上訴人已預扣
      3萬元之利息，及依經手本件利息之證人劉虹逸之證言，
      上訴人已支付算至86年11月份止以月息二分計算之利息（
      見本院卷第54頁、原審卷第33頁），及現行一般銀行關於
      有擔保之消費借貸，其約定之利率均僅約年息百分之三、
      四，並未超過年息百分之五之客觀事實、社會經濟狀況、
      上訴人違約之程度，及被上訴人未受清償所受損失等一切
      情狀，認被上訴人請求之違約金以按年息百分之五計算為
      適當。
六、綜上所述，本件被上訴人於交付借款時已預扣3萬元，此預
    扣部分，並不成立金錢借貸關係，本件借款金額應僅為72
    萬元。上訴人主張已清償本金35萬元，並無足取，惟兩造約
    定之違約金確屬過高，應予酌減為以按年息百分之五計算為
    適當，且被上訴人91年6月15日及其前之違約金請求權應已
    罹於時效而消滅。從而，上訴人請求確認被上訴人對上訴人
    消費借款債權，於超過本金72萬元及自91年6月16日起按年
    息百分之五計算之違約金部分不存在，為有理由，應予准許
    。逾此部分之請求，為無理由，應予駁回。原審就上開應准
    許部分，為上訴人敗訴之判決，尚有未洽，上訴意旨求予廢
    棄改判，為有理由，爰由本院予以廢棄改判如主文第二項所
    示。至於上訴人之請求不應准許部分，原判決為上訴人敗訴
    之判決，經核於法並無不合，上訴意旨求予廢棄改判，為無
    理由，應駁回其上訴。
七、本件事證已臻明確，兩造其餘之攻擊防禦方法及所提之證據
    ，經審酌後認均無礙判決之結果，爰不予一一論述。
八、據上論結，本件上訴為一部有理由，一部無理由，依民事訴
    訟法第450條、第449條第1項、第79條，判決如主文。
中    華    民    國    95    年    8     月    8     日
                  民事第三庭  審判長法  官  林敬修
                                    法  官  藍文祥
                                    法  官  張靜女
正本係照原本作成。
不得上訴。
中    華    民    國    95    年    8     月    9     日
                                    書記官  廖麗蓮


司法院資訊處製作；財團法人民間司法改革基金會備份。
